---
title: "T-test"
author: "Estudiantes de UNI"
date: "10/1/2021"
output:
  html_document: default
  pdf_document: default
  word_document: default
---

```{r setup, include=FALSE}
library(plot3D)
library(chron)
library(psych)
library(nortest)
library(ggplot2)
library(ggmap)
library(NADA)
library(MASS)
library(readxl)
library(plotly)
library(tibble)
library(ggridges)
library(dplyr)
library(ggrepel)
library(gridExtra)
library(ggpubr)
library(car)
library(plyr)
library(ggpmisc)

library(caret)
library(mlbench)
library(AppliedPredictiveModeling)
library(e1071)
library(lattice)
library(Rcpp)
library(corrplot)
library(Amelia)
library(RCurl)
library(tidyverse)
library(klaR)
library(rpart)
library(randomForest)
library(glmnet)
library(kernlab)
library(C50)
library(caretEnsemble)
library(profvis)
library(Cubist)


library(knitr)
library(knitLatex)
library(tinytex)
library(rmarkdown)
```


# T-test

Ejemplo Practico:

Con `Ctrl+Alt+I` se abre un nuevo R chunk (Rcode). Vamos a usar la funcion `t.test(x,y)`.

```{r}
x = rnorm(10)
y = rnorm(10)
ttest = t.test(x,y)
ttest
ts = replicate(1000, t.test(rnorm(10),rnorm(10))$p.value)

#Nosotros podemos replicar (simular) 1000 veces el proceso para obtener un
#p-valor con mas potencia.
```

```{r}
mean(replicate(1000, t.test(rnorm(10),rnorm(10))$p.value))
```

Los grados de libertad tiene la siguiente formula $n1+n2-2$ . En nuestro calculo
seria $$10+10-2$$, le quitamos 2 valores porque tenemos que estimar la media de
cada seccion.


One way:

```{r}
range(ts)
```

Se supone que es simetrica, vamos a crear algo simetrico.

```{r}
pts = seq(-4.5,4.5,length=100)
plot(pts, dt(pts,df=18), col="red",type="l")
#Agregar una linea para mostrar la densidad de la simulacion:
lines(density(ts))

```
Otra forma de comparar: Q-Qplot

```{r}
qqplot(ts,rt(100,df=18))
abline(0,1)
```

Usando la funcion cuantil:

```{r}
probs = c(.90,.95,.99)
quantile(ts,probs)
qt(probs,df=18)
```

T-test lo realizaremos usando el argumento `var.equal=TRUE`.

```{r}
t.test(x,y)
t.test(x,y,var.equal = TRUE)
```


Probemos con la distribucion Normal:

```{r}
tps = replicate(1000, t.test(rnorm(10),rnorm(10))$p.value)
plot(density(tps))
#Sacamos qqplot:
qqplot(tps,runif(1000))
abline(0,1)
```
Cuantiles:

```{r}
tps = replicate(1000, t.test(rnorm(10),rnorm(10),var.equal=TRUE)$p.value)
probs = c(.50,.70,.90,.95,.99)
quantile(tps,probs)
```

```{r}
tps = replicate(1000,t.test(rnorm(10),rnorm(10,sd=5),var.equal = TRUE)$p.value)
probs = c(.50,.70,.90,.95,.99)
quantile(tps,probs)
```




